【裁判字號】    98,建,14
【裁判日期】    980610
【裁判案由】    給付工程款
【裁判全文】
臺灣士林地方法院民事判決                98年度建字第14號
原      告  弘邦營造股份有限公司
法定代理人  甲○○
訴訟代理人  沈明欣律師
被      告  國防部軍備局工程營產中心
法定代理人  乙○○
訴訟代理人  張仁興律師
            蔡宜真律師
上列當事人間請求給付工程款事件，經本院於中華民國98年5 月
27日言詞辯論終結，判決如下：
    主  文
原告之訴及其假執行之聲請均駁回。
訴訟費用由原告負擔。
    事實及理由
一、原告起訴主張：被告國防部軍備局工程營產中心與原告於民
    國96年11月30日訂立「行政大樓及砲陣地新建工程」之承攬
    契約（以下簡稱系爭工程契約），約定總價款為新臺幣（下
    同）48,913,000元，雙方約定自96年12月10日起開工，履約
    期限為開工之日起算125 天即97年6 月19日完工，惟如遇例
    假日、國定假日、民俗節日、大雨、天災或事變等不可抗力
    之事由均不計入工期。嗣系爭工程於97年11月23日竣工，並
    經被告驗收合格，依約於扣除天災、事變或氣候等因素至無
    法履約之天數後，系爭工程實際上僅逾期52天完工，則被告
    得請求之逾期違約金僅應為2,543,476 元。詎被告於原告請
    求給付工程尾款時，竟以系爭工程遲延157 天完工為由，並
    以每日48,913元計算違約金，拒絕給付原告7,679,341 元之
    工程尾款，因此，扣除上揭違約金之數額後，被告尚有5,13
    5,865 元之工程尾款應給付予原告，惟屢經催索，被告均不
    予置理。又縱認系爭工程逾期天數為157 天，則被告以逾期
    天數乘上系爭契約總價0.1%計算違約金，亦顯屬過高，應予
    酌減。為此，基於兩造間的承攬契約，聲明請求：(一)被告應
    給付原告5,135, 865元及自起訴狀繕本送達翌日起至清償日
    止按年息5%計算之利息；(二)並願供擔保，請准宣告假執行。
二、被告則以：原告既逾期完工，即不能仍按工作天計算工期，
    而須依日曆天計算遲延日，故無論晴、雨及是否星期例假日
    之區別而須按實際的天數計算被告之損失，是依契約之約定
    違約金比率計算工期逾期後之天數，應符法律規定；逾期違
    約金，並未超過工程總價款20% ，自無金額過高之情等語，
    資為抗辯；並聲明：(一)駁回原告之訴及假執行之聲請；(二)如
    受不利判決請准提供擔保免假執行。
三、本院得心證之理由：原告主張系爭工程已完工，且被告未扣
    除假日、國定假日、民俗節日、大雨、天災或事變等不可抗
    力天數即對原告扣罰逾期違約金7,679, 341元乙節，為被告
    所不爭執，並經原告提出系爭工程契約書面、工程結算驗收
    證明書、工期檢討表、工期計算表、逾期工期天數計算明細
    等件在卷可稽，復經本院調閱系爭工程所在即南沙97年6 月
    至11月逐時之雨量觀測資料，有海軍大氣海洋局98年6 月2
    日海洋戰環字第0980000671號函附卷可佐，堪可認定，是本
    件之爭點在於：(一)被告所扣罰之違約金是否違反系爭工程契
    約本旨？(二)系爭違約金額是否過高？茲分述如下：
（一）按於契約未逾期前，扣除假日及不可抗力事故而無法施工
      之日期，計算其應有之實際工作天數，自施作者立場考量
      ，尚具合理性；但於施作者逾期完工情形下，既已逾越實
      際所需工作天數仍未能完成工作，衡平上言，已不能再單
      就施作者立場為思考，尚應考量定作之他方立場觀察，就
      其而言，一日不完工即一日不能按原預定之時間、方式使
      用收益工作物，此項使用收益通常並無晴、雨及是否星期
      例假日之區別。是違約金之計算，應可參酌民法第231 條
      第1 、2 項之規定：「債務人遲延者，債權人得請求其賠
      償因遲延而生之損害。前項債務人，在遲延中，對於因不
      可抗力而生之損害，亦應負責」規定之意旨，解為在雙方
      當事人未另有約定時，逾期完工之違約金，應逐日按「日
      曆天」計算，始稱公允。因此，本件依兩造所約定系爭工
      程契約書面第十七條（一）：「逾期違約金，以日為單位
      ，乙方（按：即原告）如未依照契約規定期限完工，應按
      逾期日數，每日依契約價金總額0.1%計算逾期違約金」等
      語，其中該每「日」之解釋，應不受到同契約書面內第七
      條所定履約期限應扣除大雨、天災、事變、例假日、節日
      、全國選舉日等約定之拘束，而均應按實際遲延之日數計
      算遲延期間之違約金，較符法意。本件原告主張不計入工
      期之日期及原因，均係自97年6 月19日預定完工期日後所
      生之事由，有其提出之逾期工期天數計算明細在卷可參，
      是參諸上述規定意旨，自無法扣除假日或其它不可抗力事
      由作為逾期工期之計算基準，其主張自不可採。而被告以
      本件系爭工程總價款為48,913,000元，實際逾期天數為15
      7 日，每日依照契約總額0.1%計算違約金額應為7,679,34
      1 元（00000000×0.1%×157=0000000） ，原告對其計算
      之價額及方法尚不爭執，復有系爭契約書面附卷可按，應
      屬符合契約約定意旨。
（二）按當事人約定契約不履行之違約金過高者，法院固得依民
      法第252 條以職權減至相當之數額，惟是否相當，仍須依
      一般客觀事實、社會經濟狀況及當事人所受損害情形，以
      為酌定標準。系爭契約書面第十七條（四）業已約定：「
      逾期違約金之總額，以契約價金總額之20% 為上限」等語
      ，而本件原告所扣罰之違約金額占總工程款總額僅15.7%
      （0000000 ÷00000000×1/100=15.7%） ，並未逾20% ，
      是在該範圍內的違約金扣罰應屬兩造約定當時原告衡酌尚
      可忍受的範圍，此外復查無被告依約所扣罰之違約金將使
      被告享有不公平之利益等客觀情事，是原告關於該部分之
      主張，並無客觀依據，應不足採。
五、綜上所述，被告關於系爭違約金之扣罰，尚屬合法有據，因
    此，原告基於系爭契約請求被告應給付原告5,135, 865元及
    自起訴狀繕本送達翌日起至清償日止按年息5%計算之利息，
    為無理由，應予駁回。原告之訴既不應准許，則其假執行之
    聲請，即失所依據，併予駁回。
六、結論：本件原告之訴為無理由，應依民事訴訟法第78條，判
    決如主文。
中    華    民    國    98    年    6     月    10    日
                  民事第二庭  法  官  古振暉
以上正本證明與原本無異。
如對本判決上訴，應於判決送達後20日內向本院提出上訴狀。
中    華    民    國    98    年    6     月    16    日
                              書記官  楊錫芬


司法院資訊處製作；財團法人民間司法改革基金會備份。
